臺灣高雄地方法院刑事判決　　　　　　　100年度訴字第726號
公　訴　人　臺灣高雄地方法院檢察署檢察官
被　　　告　胡朝祺
被　　　告　蔣諺武
被　　　告　吳柏諺
上列被告因偽造文書等案件，經檢察官提起公訴（99年度偵字第
31537、31717、34484、34721號），本院判決如下：
    主  文
胡朝祺共同犯行使偽造公文書罪，處有期徒刑壹年捌月。如附表
編號1、2所示之物品及如附表編號3至6所示偽造之「臺灣法務部
地檢署印」公印文貳枚、偽造之「林譽軒」署押貳枚、偽造之「
臺灣法務部地檢署印」公印壹枚，均沒收。
蔣諺武共同犯行使偽造公文書罪，處有期徒刑壹年捌月。如附表
編號1、2所示之物品及如附表編號3至6所示偽造之「臺灣法務部
地檢署印」公印文貳枚、偽造之「林譽軒」署押貳枚、偽造之「
臺灣法務部地檢署印」公印壹枚，均沒收。
吳柏諺共同犯行使偽造公文書罪，處有期徒刑壹年捌月。如附表
編號1、2所示之物品及如附表編號3至6所示偽造之「臺灣法務部
地檢署印」公印文貳枚、偽造之「林譽軒」署押貳枚、偽造之「
臺灣法務部地檢署印」公印壹枚，均沒收。
    事  實
一、胡朝祺、蔣諺武、王智俊（本案通緝中）、吳柏諺與林時嘉
    （綽號「阿肥」，另由臺灣高雄地方法院檢察署檢察官偵辦
    中），及其他真實姓名年籍不詳之詐欺集團成員，合組詐欺
    集團，共同意圖為自己不法所有，並基於冒充公務員行使職
    權、行使偽造公文書、行使意圖供冒用身分使用而偽造之國
    民身分證、行使偽造特種文書、行使偽造私文書及詐欺取財
    之犯意聯絡與行為分擔，先由上述詐欺集團內之不詳成員，
    在某不詳時間、地點，利用不知情之某姓名年籍不詳之成年
    刻印業者，偽刻「臺灣法務部檢察署印」之公印1 枚，及以
    不詳方法偽造「臺中地方法院地檢署」識別證（其上載有姓
    名：王明坤）及不知情之林譽軒之國民身分證等特種文書各
    1 張，又偽造「臺中地方法院地檢署監管科九十八年度存字
    第681號」提存單及「臺中地檢署監管科收據」等公文書各1
    紙。嗣於99年3月24日8時30分許，即先由自稱「臺中地檢署
    檢察官」之不明詐騙集團成員，撥打電話予魯梁秀圓，佯稱
    魯梁秀圓之郵局帳戶遭冒用，須將帳戶內現金提領交付監管
    云云，致魯梁秀圓陷於錯誤，同意提領其帳戶內款項並交付
    監管。上述詐欺集團成員即透過內部聯繫管道，通知胡朝祺
    、蔣諺武、王智俊3 人依上述詐欺集團成員指示前往取款，
    並先由王智俊向林時嘉領取上開「臺灣法務部檢察署印」之
    公印、換貼其照片之「臺中地方法院地檢署」識別證以及手
    機（含SIM 卡，門號不詳），吳柏諺則持換貼其照片之「林
    譽軒」國民身分證，前往位在臺中市○○區○○路三段222
    號1 樓之「新飛馬租車公司」，並於租賃契約上「租車人姓
    名」及「備註」欄偽簽「林譽軒」之署押2 枚進而偽造該私
    文書，持之以租用車牌號碼2477-WB 號自用小客車，交付予
    蔣諺武，蔣諺武隨即依林時嘉及身處中國大陸某地之詐欺集
    團幹部所指示，駕駛上開自用小客車載送胡朝祺、王智俊至
    高雄市楠梓區某7-11便利超商，王智俊即利用上開超商傳真
    設備收受詐欺集團成員傳真之偽造之「臺中地方法院地檢署
    監管科九十八年度存字第681 號」提存單及「臺中地檢署監
    管科收據」等公文書，並在上開2紙偽造公文書上偽蓋各1枚
    「臺灣法務部地檢署印」公印文後，依上述詐騙集團成員指
    示，於99年3 月24日10時許，前往高雄市○○區○○街98號
    前停車場空地，尋得魯梁秀圓後，由胡朝祺把風，王智俊則
    配戴上開偽造之「臺中地方法院地檢署」識別證，假冒檢察
    官名義，向被害人魯梁秀圓佯稱係代檢察官執行監管職權，
    使魯梁秀圓陷於錯誤，當場交付新臺幣（下同）56萬元現金
    予王智俊，王智俊同時交付偽造之「臺中地方法院地檢署監
    管科九十八年度存字第681號」提存單（標的金額56萬元）1
    紙予魯梁秀圓收執，又於同日15時30分許，在高雄市○○區
    ○○街139 號前榕樹下，復以上述方式向魯梁秀圓續詐得88
    萬元，並交付偽造之「臺中地檢署監管科收據」（標的金額
    88萬元）1 紙予魯梁秀圓收執。吳柏諺、胡朝祺、蔣諺武、
    王智俊即以上述方式共同行使偽造公文書、偽造之私文書、
    偽造之特種文書、偽造之國民身分證、並僭越公務員職權及
    詐取財物，足生損害於林譽軒、魯梁秀圓及臺灣臺中地方法
    院檢察署檢察官對於職權行使之正確性。嗣因魯梁秀圓察覺
    有異，報警循線查獲，始悉上情。
二、案經高雄市政府警察局移送臺灣高雄地方法院檢察署檢察官
    偵查起訴。
    理  由
壹、程序部分：本件被告胡朝祺、蔣諺武、吳柏諺所犯非死刑、
    無期徒刑、最輕本刑為3 年以上有期徒刑之罪，或高等法院
    管轄第一審之案件，經準備程序訊問被告3人後，被告3人均
    為認罪之答辯，經告以簡式審判程序之旨，並聽取檢察官及
    被告之意見後，本院合議庭裁定改由受命法官獨任依簡式審
    判程序進行審理，是本件之證據調查，依刑事訴訟法第273
    條之2規定，不受同法第159條第1項、第161條之2、第161條
    之3、第163條之1 及第164條至第170條規定之限制，合先敘
    明。
貳、實體部分：
一、訊據被告胡朝祺、蔣諺武、吳柏諺對於上揭事實均坦承不諱
    ，被告胡朝祺並於99年9 月30日警詢中供稱：假證件與公事
    包均是由「阿肥」（即林時嘉）所提供，假公文是大陸公司
    傳真到7-11，伊等再拿假印章蓋上去等語（警一卷第4 頁）
    ；被告吳柏諺亦於本院100年11月2日審理程序中供稱：（租
    賃契約上）林譽軒之簽名是伊所偽造等語（本院卷二第87頁
    正反面）明確，核與被害人魯梁秀圓於警詢中證述之情節相
    符（警二卷第40至41頁、第43至44頁）。並有魯梁秀圓所有
    之郵局存摺明細表1 紙（偵一卷第11至12頁）、偽造之「臺
    中地方法院地檢署監管科九十八年度存字第681 號」提存單
    及「臺中地檢署監管科收據」公文各1 紙（警二卷第45至46
    頁）、裝設於高雄市○○區○○街右昌郵局附近檳榔攤位之
    監視器畫面翻拍照片2 張（偵一券第16頁）、裝設於高雄市
    ○○區○○街附近之監視器畫面翻拍照片6 禎（偵一卷第17
    至18頁）、車牌號碼2477—WB號車籍查詢—基本資料詳細畫
    面1 紙（車主：新飛馬有限公司，偵一卷第19頁）、GPRS車
    輛監控航跡列表1 紙（警二卷第20至21頁）、林譽軒之全戶
    基本資料、戶役政連結作業系統及證號查詢汽車駕駛人各 1
    紙（本院卷一第33至35頁）、台東縣成功鎮戶政事務所 100
    年5 月11日東成戶字第1000000842號函及函附之94年全面換
    發國民身分證申請書影本、100 年換領國民身分證申請書影
    本各1 紙（本院卷一93至95頁）、新飛馬有限公司車牌號碼
    2477—WB號租賃契約1 紙（本院卷二第36頁）、內政部警政
    署刑事警察局99年5月19日刑紋字第0990068174號鑑定書1紙
    （本院卷二第61至63頁）等在卷可佐，堪信被告3 人上開自
    白與事實相符。本件事證明確，被告3 人上開犯行，均洵堪
    認定。
二、論罪科刑：
(一)按刑法上偽造文書罪，係著重於保護公共信用之法益，即使
    該偽造文書所載名義製作人實無其人，而社會上一般人仍有
    誤信其為真正文書之危險，仍難阻卻犯罪之成立，最高法院
    54年台上字第1404號判例意旨參照。又刑法第218條第1項所
    謂偽造公印，係屬偽造表示公署，或公務員資格之印信而言
    ，最高法院70年度台上字第5764號判決意旨參照；亦即上開
    規範之目的在於保護公務機關之信用性，凡客觀上足以使社
    會上一般人誤信為公務機關之印信者，不論是否確有該等公
    務機關存在，抑公務機關之全銜是否正確而無缺漏，仍構成
    刑法第218條第1項之罪，始符立法目的。查本案偽造之「臺
    灣法務部地檢署印」之印章、印文，雖該公務機關並不存在
    ，惟仍足以表示其為公務主體，且社會上一般人無法辨識而
    仍有誤信為真正之危險，核屬公印、公印文。又本案偽造之
    「臺中地方法院地檢署監管科九十八年度存字第681 號」提
    存單及「臺中地檢署監管科收據」等公文書，雖亦與我國公
    務機關「臺灣臺中地方法院檢察署」之機關全銜不符，惟該
    等文書內容均與犯罪偵查事項有關，核與檢察署之業務相當
    ，且一般人苟非熟知檢察組織，尚不足以分辨該單位是否實
    際存在，仍有誤信該等文書為公務員職務上所製作之真正文
    書之危險，堪認為偽造之公文書。復按公務機關識別證屬於
    品行、能力、服務相類證書之一種，查供本件犯罪所用之「
    臺中地方法院地檢署」識別證，係表示在該機關任職、服務
    之證書，即為刑法第212 條所稱服務證書此一特種文書。又
    戶籍法第75條於97年5月28日修正公布，該條第1項、第2 項
    規定「意圖供冒用身分使用，而偽造、變造國民身分證，足
    以生損害於公眾或他人者，處5 年以下有期徒刑、拘役或科
    或併科新臺幣50萬元以下罰金。」、「行使前項偽造、變造
    之國民身分證亦同」。該法條係針對國民身分證之偽造、變
    造犯行予以明文規定，相較於刑法第212 條係針對所有一般
    特種文書之偽造、變造犯行，係特別法之關係，因此戶籍法
    第75條第1項、第2項之規定與刑法第216條、第212條之規定
    間，乃法規競合關係，依特別法優先於普通法之原則，應適
    用戶籍法第75條第1項、第2項之規定，均合先敘明。
(二)核被告胡朝祺、蔣諺武、吳柏諺3人所為，均係犯刑法第216
    條、第210條、第211條、第212 條之行使偽造之私文書、偽
    造之公文書、偽造之特種文書罪；戶籍法第75條第2項、第1
    項之行使偽造國民身分證罪；刑法第158條第1項僭行公務員
    職權罪；刑法第339條第1 項之詐欺取財罪。被告3人與所屬
    之詐騙集團基於犯意聯絡與行為分擔，由被告吳柏諺於租賃
    契約上偽簽「林譽軒」署押，係偽造私文書之階段行為，偽
    造私文書之低度行為，復為較高度之行使犯行所吸收；被告
    3 人及所屬之詐欺集團成員偽造「臺灣法務部檢察署印」公
    印及蓋用前開公印偽造印文之行為，係偽造公文書之部分行
    為，且其偽造國民身分證與公文書進而持之以行使，偽造國
    民身分證與公文書之低度行為應為行使之高度行為所吸收，
    均不另論罪。
(三)被告3 人與通緝中之同案被告王智俊、綽號「阿肥」之林時
    嘉暨其所屬詐欺集團間，就上開犯行，具有犯意聯絡及行為
    分擔，應論以共同正犯；渠等與其所屬詐騙集團不詳成員利
    用不知情之不詳成年刻印業者偽刻「臺灣法務部地檢署印」
    1枚以遂行其偽造公印之犯行，為間接正犯。
(四)復按刑法上之接續犯，係指以單一行為，經數個階段，持續
    侵害同一法益而言；而刑法上一行為而觸犯數罪名之想像競
    合犯存在之目的，在於避免對於同一不法要素予以過度評價
    ，其所謂「同一行為」係指所實行者為完全或局部同一之行
    為而言。因此刑法修正刪除牽連犯之規定後，於修正前原認
    屬於方法目的或原因結果之不同犯罪，其間果有實行之行為
    完全或局部同一之情形，應得依想像競合犯論擬，最高法院
    70年台上字第2898號判例、97年度台上字第3494號判決要旨
    可資參照。經查被告3 人與及通緝中之同案被告王智俊及所
    屬詐騙集團成員，雖於99年3 月34日10時許、15時許，各別
    向被害人魯梁秀圓詐騙2 次（分別詐騙56萬、88萬元），惟
    詐騙對象為同一人，且手段相同、時間密接，犯罪構成要件
    無法分割，應論以接續犯；又依被害人魯梁秀圓前所述被害
    之情節，該詐欺集團應有成員多人，且分工細密，惟自最初
    假冒政府官員打電話向被害人行騙開始，至最後被告蔣諺武
    駕車載送被告胡朝祺、王智俊等冒充地檢署職員持偽造之公
    文書向被害人行騙收款為止，各成員間雖有不同階段之分工
    ，於自然觀念上並非不能區分為數行為，惟依一般社會通念
    ，該各階段之行為係包括在同一詐騙目的，應認被告3人與
    通緝中之同案被告王智俊、綽號「阿肥」之林時嘉及所屬詐
    欺集團各成員間前後所為各階段之行為應評價為一罪，方符
    合刑罰公平原則，如予數罪併罰，反有過度處罰之疑判決，
    故被告等所犯上開犯行，應係以一行為同時觸犯數罪名，為
    想像競合犯，依刑法第55條前段規定，應從一重論以刑法第
    216條、第211條行使偽造公文書罪名處斷。另公訴意旨雖未
    引用戶籍法第75條第2項、第1項之條文，惟於事實欄已明確
    記載被告3 人行使偽造之國民身分證之事實，本院自應予以
    審理；公訴意旨雖未就被告3 人偽造租賃契約後復持之以行
    使之行使偽造私文書犯行起訴，惟該犯行與前揭已起訴部分
    ，為想像競合之因一行為觸犯數罪名而從一重處斷，已如前
    述，依審判不可分原則，本院自應悉予審判，均附此敘明。
(五)本件爰審酌被告胡朝祺、蔣諺武、吳柏諺不思以正當途徑謀
    生，而貪圖小利，加入詐欺集團，利用一般民眾欠缺法律專
    業知識、對於檢察機關偵辦案件程序未必瞭解，及民眾對於
    檢察機關人員執行職務公信力之信賴等心理，而以行使偽造
    公文書及冒充公務員之方式遂行其詐騙行為，使被害人魯梁
    秀圓受有144 萬元之損害，本不宜輕縱，惟渠等均年輕識淺
    ，且犯後坦承犯行，已見悔意，犯後態度尚可等一切情狀，
    各量處如主文所示之刑，以示懲儆。
(六)沒收部分：如附表編號1、2所示偽造之「臺中地檢署」識別
    證、偽造之「林譽軒」國民身分證各1 張，係共同正犯林時
    嘉及所屬之詐騙集團不詳成員所有並交付予同案被告王智俊
    、被告吳柏諺為本件犯罪所用之物乙節，業據被告3 人均供
    承在卷，應依刑法第38條第1 項第2款、第3項之規定，併予
    宣告沒收；至附表編號3、4所示偽造之「臺中地方法院地檢
    署監管科九十八年度存字第681 號」提存單及「臺中地檢署
    監管科收據」公文書各1 紙，業經同案被告王智俊行使而交
    付予被害人魯梁秀圓，故非被告及其所屬犯罪集團所有，無
    從宣告沒收，然其上所蓋之偽造「臺灣法務部地檢署印」公
    印文各1枚（合計2枚）、及如附表編號5 所示租賃契約上偽
    造之「林譽軒」署押2 枚、及另無其他積極證據證明業已滅
    失之附表編號6所示之偽造「臺灣法務部檢察署印」公印章1
    枚，均應依刑法第219條規定，宣告沒收。
據上論斷，應依刑事訴訟法第273條之1第1項、第284條之1、第2
99條第1項前段，戶籍法第75條第2 項、第1項，刑法第11條前段
、第28條、第216條、第210條、第211條、第212條、第158條第1
項、第339條第1項、第55條、第219條、第38條第1 項第2款，刑
法施行法第1條之1第1項、第2項前段，判決如主文。
中    華    民    國   100    年    11    月    16    日
                  刑事第二庭  法  官  洪韻婷
以上正本證明與原本無異。
如不服本判決應於收受判決後10日內向本院提出上訴書狀，並應
敘述具體理由。其未敘述上訴理由者，應於上訴期間屆滿後20日
內向本院補提理由書(均須按他造當事人之人數附繕本)「切勿逕
送上級法院」。
中    華    民    國   100    年    11    月    16    日
                              書記官  莊永利
附表：
┌────┬────────┬───────────────┐
│        │                │                              │
│編號    │物品名稱暨數量  │偽造之印文暨數量              │
├────┼────────┼───────────────┤
│        │                │                              │
│1       │偽造之「臺中地檢│                              │
│        │署」識別證1張   │                              │
│        │                │                              │
├────┼────────┼───────────────┤
│        │                │                              │
│2       │偽造之「林譽軒」│                              │
│        │國民身分證1張   │                              │
│        │                │                              │
├────┼────────┼───────────────┤
│3       │「臺中地方法院地│偽造「臺灣法務部地檢署印」公印│
│        │檢署監管科九十八│文1枚                         │
│        │年度存字第681號 │                              │
│        │」提存單1張（標 │                              │
│        │的金額56萬元）  │                              │
├────┼────────┼───────────────┤
│4       │偽造之「臺中地檢│偽造「臺灣法務部地檢署印」公印│
│        │署監管科收據」1 │文1枚                         │
│        │張（標的金額144 │                              │
│        │萬元）          │                              │
├────┼────────┼───────────────┤
│5       │新飛馬有限公司車│偽造之「林譽軒」署押2枚       │
│        │牌號碼2477—WB號│                              │
│        │租賃契約1張     │                              │
│        │                │                              │
├────┼────────┼───────────────┤
│6       │偽造之「臺灣法務│                              │
│        │部地檢署印」公印│                              │
│        │1枚             │                              │
│        │                │                              │
└────┴────────┴───────────────┘
附錄本案論罪科刑法條：
中華民國刑法第216條（行使偽造變造或登載不實之文書罪）
行使第 210 條至第 215 條之文書者，依偽造、變造文書或登載
不實事項或使登載不實事項之規定處斷。
中華民國刑法第210條（偽造變造私文書罪）
偽造、變造私文書，足以生損害於公眾或他人者，處 5 年以下
有期徒刑。
中華民國刑法第211條（偽造變造公文書罪）
偽造、變造公文書，足以生損害於公眾或他人者，處 1 年以上
7 年以下有期徒刑。
中華民國刑法第212條（偽造變造特種文書罪）
偽造、變造護照、旅券、免許證、特許證及關於品行、能力服務
或其他相類之證書、介紹書，足以生損害於公眾或他人者，處1
年以下有期徒刑、拘役或3百元以下罰金。
中華民國刑法第158條（僭行公務員職權罪）
冒充公務員而行使其職權者，處3年以下有期徒刑、拘役或5百元
以下罰金。
冒充外國公務員而行使其職權者，亦同。
中華民國刑法第339條（普通詐欺罪）
意圖為自己或第三人不法之所有，以詐術使人將本人或第三人之
物交付者，處 5 年以下有期徒刑、拘役或科或併科 1 千元以下
罰金。
以前項方法得財產上不法之利益或使第三人得之者，亦同。
前二項之未遂犯罰之。